臺灣臺中地方法院刑事判決
110年度金訴字第1227號
公  訴  人  臺灣臺中地方檢察署檢察官
被      告  林君諺





上列被告因詐欺等案件，經檢察官提起公訴（110年度偵字第331
34號、第31963號），被告於準備程序進行中就被訴事實均為有
罪之陳述，本院合議庭裁定改由受命法官獨任以簡式審判程序審
理，判決如下：
    主    文
林君諺犯如附表一所示之罪，各處如附表一主文欄所示之刑及沒
收。應執行有期徒刑貳年貳月。
    犯罪事實
一、林君諺自民國110年3月間起，參與其友人周宏育所屬之詐欺
    集團（起訴書誤載為真實姓名年籍不詳之「周育宏」，林君
    諺參與犯罪組織部分，業由檢察官另案起訴），並約定由林
    君諺擔任集團內「車手」工作後，即先後為下列行為：
  ㈠林君諺、周宏育與所屬詐欺集團之不詳成年成員，共同意圖
    為自己不法之所有，基於三人以上詐欺取財之犯意聯絡，由
    該集團之不詳成員，於110 年3 月30日10時38分許，撥打電
    話予陳香梅，佯稱陳香梅之兒子在其等手上，要付錢才放人
    云云，致陳香梅陷於錯誤，前往銀行保險箱內取出5 條5 台
    兩條金、1 個黃金元寶、2 條黃金手鍊、1 個黃金手鐲【價
    值約新臺幣（下同）150 萬元】，並依指示於同日12時15分
    許，將上開黃金放置在臺中市○區○○路0 段000 號附近騎樓
    草叢中。嗣林君諺接獲周宏育之指示，於同日12時23分許，
    前往上開地點將黃金取走，並交付予周宏育，林君諺並以此
    抵償其積欠周宏育之5000元債務。
　㈡林君諺、周宏育與所屬詐欺集團之不詳成年成員，共同意圖
    為自己不法之所有，基於三人以上詐欺取財及掩飾、隱匿犯
    罪所得去向之犯意聯絡，由該集團之不詳成員，於110 年4 
    月8 日17時39分許，撥打電話予金俸安，佯稱金俸安之亞培
    一般會員變成高級會員，須操作解除云云，金俸安因而陷於
    錯誤，依指示於附表二編號1所示時間，將附表二編號1所示
    之款項匯至附表二編號1所示人頭帳戶，復由林君諺依照周
    宏育之指示，於附表二編號1所示時間、地點提領該帳戶內
    如附表二編號1所示之款項後，再將領得之現金交給周宏育
    ，因此遮斷資金流動軌跡而掩飾、隱匿犯罪所得之去向及所
    在，林君諺並以此抵償其積欠周宏育之5000元債務。
　㈢林君諺、周宏育與所屬詐欺集團之不詳成年成員，共同意圖
    為自己不法之所有，基於三人以上詐欺取財及掩飾、隱匿犯
    罪所得去向之犯意聯絡，由該集團之不詳成員，於110 年4 
    月12日16時31分許，撥打電話予游凱鈞，佯稱游凱鈞之誠品
    訂單經設定為盤商云云，致游凱鈞陷於錯誤，依指示於附表
    二編號2所示時間，將附表二編號2所示之款項至附表二編號
    2所示之帳戶，復由林君諺依照周宏育之指示，於附表二編
    號2所示之時間、地點提領該帳戶內如附表二編號2所示之款
    項後，再將領得之現金交給周宏育，因此遮斷資金流動軌跡
    而掩飾、隱匿犯罪所得之去向及所在，林君諺並以此抵償其
    積欠周宏育之5000元債務。
二、案經陳香梅、金俸安、游凱鈞訴由臺中市政府警察局第二分
    局移送臺灣臺中地方檢察署檢察官偵查起訴。
    理    由
一、本案被告所涉為死刑、無期徒刑、最輕本刑為3 年以上有期
    徒刑或高等法院管轄第一審案件以外之罪，並於本院行準備
    程序時就被訴事實為有罪之陳述，本院合議庭依刑事訴訟法
    第273 條之1 第1 項規定，裁定改由受命法官獨任行簡式審
    判程序，先予敘明。
二、訊據被告對上開犯罪事實坦承不諱，核與證人即告訴人陳香
    梅、金俸安、游凱鈞於警詢時證述之主要情節相符，而犯罪
    事實一之㈠部分，並有告訴人陳香梅自保險箱取出黃金後拍
    攝之照片1張、臺中市○區○○○路0 段000 號附近監視器錄影
    翻拍照片18張（中市警二分偵字第1100015105號卷第11頁、
    第19頁至第27頁）；犯罪事實一之㈡部分，有告訴人金俸安
    提出之ATM交易明細表、附表二編號1所示人頭帳戶之基本資
    料、交易明細表及被告領款之監視器錄影翻拍照片4張（中
    市警二分偵字第0000000號卷第29頁、第31頁、第53頁至第5
    5頁，核交卷第9頁至第10頁、第13頁）；犯罪事實一之㈢部
    分，有告訴人游凱鈞手機APP 匯款紀錄、銀行存摺交易明細
    、附表二編號2所示人頭帳戶之基本資料、交易明細及被告
    領款之監視器錄影畫面翻拍照片2張（同上警卷第48頁至第5
    1頁、第57頁，核交卷第11頁至第12頁、第15頁）在卷可稽
    ，足見被告自白與事實相符，本案事證明確，被告犯行堪予
    認定，應予依法論科。
三、論罪科刑：
  ㈠按洗錢防制法第15條之特殊洗錢罪，係在無法證明前置犯罪
    之特定不法所得，而未能依洗錢防制法第14條之一般洗錢罪
    論處時，始予適用。倘能證明人頭帳戶內之資金係前置之特
    定犯罪所得，即應逕以一般洗錢罪論處，自無適用特殊洗錢
    罪之餘地。例如詐欺集團向被害人施用詐術後，為隱匿其詐
    欺所得財物之去向，而令被害人將其款項轉入該集團所持有
    、使用之人頭帳戶，並由該集團所屬之車手前往提領詐欺所
    得款項得逞，檢察官如能證明該帳戶內之資金係本案詐欺之
    特定犯罪所得，即已該當於洗錢防制法第14條第1 項之一般
    洗錢罪；至若無法將人頭帳戶內可疑資金與本案詐欺犯罪聯
    結，而不該當第2 條洗錢行為之要件，當無從依洗錢防制法
    第14條第1 項之一般洗錢罪論處，僅能論以洗錢防制法第15
    條第1 項之特殊洗錢罪。另過往實務見解，雖認行為人對犯
    特定犯罪所得之財物或利益作直接使用或消費之處分行為，
    或僅將自己犯罪所得財物交予其他共同正犯，屬犯罪後處分
    贓物之行為，非本條例規範之洗錢行為，惟依修正後洗錢防
    制法規定，倘行為人意圖掩飾或隱匿特定犯罪所得來源，而
    將特定犯罪所得直接消費處分，甚或交予其他共同正犯，而
    由共同正犯以虛假交易外觀掩飾不法金流移動，即難認單純
    犯罪後處分贓物之行為，應仍構成洗錢防制法第2 條第1 或
    2 款之洗錢行為（最高法院108年度台上字第1744號判決意
    旨參照）。關於犯罪事實欄一之㈡、㈢部分，被告所屬集團成
    員取得附表二所示人頭帳戶，並於實施詐欺取財犯罪時作為
    不法所得之匯款使用，以切斷該不法犯罪所得與實際來源之
    關連性，於附表二所示之被害人匯入款項後，再由被告自附
    表二所示帳戶提領詐騙款項轉交予周宏育，以隱匿詐欺所得
    去向，揆諸前揭說明，自屬洗錢防制法第2 條第2 款所稱之
    洗錢行為，應依同法第14條第1項規定處罰。
  ㈡另關於犯罪事實欄一之㈠部分，被告所屬詐欺集團成員向告訴
    人陳香梅詐騙後，係由被告前往指定地點取回黃金等物品，
    再交予周宏育，其等收取、轉交財物之行為，僅係詐欺所得
    於詐欺集團成員間之單純內部移動，並非另有任何製造金流
    斷點或使詐欺所得來源合法化之洗錢具體行為。被告所屬詐
    欺集團既非利用人頭帳戶、虛假交易外觀等掩飾或隱匿詐欺
    所得之行為，充其量其係將不法詐欺所得置於詐欺集團實力
    支配下之舉動，而應視為詐欺犯行之一部分，其與所屬詐欺
    集團所為犯罪行為之金流軌跡明確，並不足以使詐欺所得之
    來源合法化，亦未以人頭帳戶等方式製造金流斷點，尚無從
    掩飾、隱匿詐欺所得與本案犯罪之關聯性，自非屬洗錢防制
    法所規範之洗錢行為，核與洗錢防制法第14條第1項之洗錢
    罪有間（臺灣高等法院 109年度原上訴字第164號判決意旨
    參照）。
　㈢是核被告所為，就犯罪事實欄一之㈠部分所為，係犯刑法第33
    9條之4第1項第2款之三人以上共同犯詐欺取財罪；就犯罪事
    實欄一之㈡、㈢部分所為，均係犯刑法第339條之4第1項第2款
    之三人以上共同犯詐欺取財罪及洗錢防制法第14條第1項一
    般洗錢罪。
  ㈣按共同正犯，本係互相利用，以達共同目的，並非每一階段
    行為，各共同正犯均須參與。而共同實施犯罪行為，在合同
    意思範圍以內，相互利用他人之行為，以達其犯罪之目的，
    原不必每一階段行為均經參與，祇須分擔犯罪行為之一部，
    即應對於全部所發生之結果共同負責（最高法院72年度台上
    字第1978號、第5739號判決意旨參照）；另按共同正犯之意
    思聯絡，原不以數人間直接發生者為限，即有間接之聯絡者
    ，亦包括在內。如甲分別邀約乙、丙犯罪，雖乙、丙間彼此
    並無直接之聯絡，亦無礙於其為共同正犯之成立（最高法院
    77年台上字第2135號判決意旨參照）。本案被告雖未親自以
    前述詐騙手法訛詐陳香梅、金俸安、游凱鈞等人，惟係在共
    同犯罪意思之聯絡下相互分工，參與前揭犯行，自應就共同
    正犯間實行犯罪之行為共同負責。是被告就本案詐欺犯行，
    與周宏育暨其等所屬詐欺集團成員之間，有犯意之聯絡及行
    為之分擔，為共同正犯。
  ㈤被告就犯罪事實欄一之㈡、㈢部分所犯之三人以上共同犯詐欺
    取財罪及一般洗錢罪，均係為達向被害人詐得款項之單一犯
    罪目的，且實行行為具有局部同一，應係以一行為觸犯三人
    以上共同詐欺取財罪及一般洗錢罪，為想像競合犯，應依刑
    法第55條規定，從較重之三人以上共同犯詐欺罪處斷。
  ㈥被告所犯上開3罪間，犯意各別、行為可分，應予分論併罰。
　㈦另按想像競合犯之處斷刑，本質上係「刑之合併」，其所謂
    從一重處斷，乃將想像競合犯組成之評價上數罪，合併為科
    刑一罪，其所對應之刑罰，亦合併其評價上數罪之數法定刑
    ，而為一個處斷刑。易言之，想像競合犯侵害數法益者皆成
    立犯罪，論罪時必須輕、重罪併舉論述，同時宣告所犯各罪
    名，包括各罪有無加重、減免其刑之情形，亦應說明論列，
    量刑時併衡酌輕罪部分量刑事由，評價始為充足，然後依刑
    法第55條前段規定「從一重處斷」，非謂對於其餘各罪可置
    而不論。因此，法院決定處斷刑時，雖以其中最重罪名之法
    定刑，做為裁量之準據，惟於裁量其輕重時，仍應將輕罪合
    併評價在內（最高法院108年度台上字第4405、4408號判決
    意旨參照）。依洗錢防制法第16條第2項規定：「犯前2條之
    罪，在偵查或審判中自白者，減輕其刑。」，被告就犯罪事
    實欄一之㈡、㈢所示犯行，於偵查及本院審理時均自白犯行，
    其所犯一般洗錢罪部分，本應依前開規定減輕其刑，但因此
    部分已與三人以上共同犯詐欺取財罪成立想像競合犯，從一
    重之三人以上共同犯詐欺取財罪處斷，自無從再適用該條項
    規定減刑，惟依前開說明，本院仍將於後述量刑時予以審酌
    。
　㈧爰審酌被告正值青壯，不思循正當途徑賺取所需，加入詐欺
    集團擔任車手之工作，使不法之徒遂行其財產犯罪之目的，
    造成告訴人等之損失，並同時使該不法份子得以隱匿真實身
    分，減少遭查獲之風險，愈使其肆無忌憚，助長犯罪之猖獗
    ，然被告犯後坦承犯行，尚知悔悟，且被告於犯罪所居之地
    位與分工係屬次要，實際犯罪所得非鉅，惟未能與告訴人等
    達成和解，彌補其所造成之損害，再參酌被告之犯罪動機、
    目的及其智識程度、生活狀況等一切情狀，分別量處如主文
    所示之刑，且綜合考量被告之素行、犯罪期間、犯罪次數、
    犯罪後所生危害，暨考量刑罰之邊際效益等一切情狀，定如
    主文所示應執行之刑，以達罰當其罪及符合比例原則目的。
四、沒收部分：
　㈠按犯罪所得，屬於犯罪行為人者，沒收之，於全部或一部不
    能沒收或不宜執行沒收時，追徵其價額；犯罪所得已實際合
    法發還被害人者，不予宣告沒收或追徵，刑法第38條之1 第
    1 項前段、第3 項、第5 項分別定有明文。次按犯罪所得已
    實際合法發還被害人者，不予宣告沒收或追徵；宣告前2 條
    之沒收或追徵，有過苛之虞、欠缺刑法上之重要性、犯罪所
    得價值低微，或為維持受宣告人生活條件之必要者，得不宣
    告或酌減之，刑法第38條之1 第5 項、第38條之2 第2 項亦
    有明文。又共同正犯之犯罪所得，沒收或追徵，應就各人所
    分得之數額分別為之；先前對共同正犯採連帶沒收犯罪所得
    之見解，已不再援用及供參考（最高法院104年第13次刑事
    庭會議決議意旨參照），所謂各人「所分得」，係指各人「
    對犯罪所得有事實上之處分權限」，法院應視具體個案之實
    際情形而為認定：倘若共同正犯各成員內部間，對於不法利
    得分配明確時，固應依各人實際分配所得沒收；然若共同正
    犯成員對不法所得並無處分權限，其他成員亦無事實上之共
    同處分權限者，自不予諭知沒收；至共同正犯各成員對於不
    法利得享有共同處分權限時，則應負共同沒收之責（最高法
    院104年度台上字第3937號判決意旨參照）。經查：本案被
    告聽從周宏育之指示為犯罪事實欄一㈠之㈢各次犯行，每次均
    可抵償其所積欠周宏育之債務5000元乙節，業經被告於本院
    審理時供陳在卷（本院卷第57頁），被告各次獲得之犯罪所
    得雖均未扣案，仍應各依刑法第38條之1第1項及第3項之規
    定宣告沒收，並於全部或一部不能沒收或不宜執行沒收時，
    追徵其價額。
　㈡末按洗錢防制法第18條第1項固規定：「犯第14條之罪，其所
    移轉、變更、掩飾、隱匿、收受、取得、持有、使用之財物
    或財產上利益，沒收之；犯第15條之罪，其所收受、持有、
    使用之財物或財產上利益，亦同」，此一規定採取義務沒收
    主義，只要合於前述規定，法院即應為相關沒收之諭知，然
    該洗錢行為之標的是否限於行為人所有者始得宣告沒收，法
    無明文，實務上一向認為倘法條並未規定「不問屬於犯罪行
    為人與否均沒收」時，自仍以屬於被告所有者為限，始應予
    沒收。暨參諸最高法院100年度台上字第5026號判決「毒品
    危害防制條例第19條第1項關於沒收之規定，固採義務沒收
    主義，凡犯同條例第4條至第9條、第12條、第13條或第14條
    第1項、第2項之罪者，其供犯罪所用或因犯罪所得之財物，
    均應諭知沒收。但該法條並未規定『不問屬於犯罪行為人與
    否』，均沒收之，自仍以屬於被告所有者為限，始應予以沒
    收」之意旨，本院認在洗錢防制法並未規定「不問屬於犯罪
    行為人與否」之情形下，自宜從有利於被告之認定。本案被
    告如犯罪事實欄一之㈡、㈢所示提款轉交之款項，均非其所有
    ，亦非在其實際掌控中，則被告就上開犯罪所收受、持有之
    財物本不具所有權及事實上處分權，依法自無從對被告各次
    所提領之全部金額宣告沒收。
據上論斷，應依刑事訴訟法第273條之1、第299條第1項前段，洗
錢防制法第14條第1項、第16條第2項，刑法第11條前段、第28條
、第339 條之4 第1 項第2 款、第55條、第51條第5款、第38條
之1第1項前段、第3項，刑法施行法第1條之1第1項，判決如主文
。
本案經檢察官康淑芳提起公訴，檢察官林文亮到庭執行職務。
中　　華　　民　　國　　111 　年　　3 　　月　　10　　日
                  刑事第十六庭  法  官  江彥儀
以上正本證明與原本無異。
如不服本判決應於收受送達後20日內向本院提出上訴書狀，並應
敘述具體理由；其未敘述上訴之理由者，應於上訴期間屆滿後20
日內向本院補提理由書（均須按他造當事人之人數附繕本）「切
勿逕送上級法院」。
告訴人或被害人如不服判決，應備理由具狀向檢察官請求上訴，
上訴期間之計算，以檢察官收受判決正本之日起算。
                                書記官  曾靖文
中　　華　　民　　國　　111 　年　　3 　　月　　10　　日
附錄論罪科刑法條
刑法第339條之4第1項
犯第339條詐欺罪而有下列情形之一者，處1年以上7年以下有期
徒刑，得併科1百萬元以下罰金：
一、冒用政府機關或公務員名義犯之。
二、三人以上共同犯之。
三、以廣播電視、電子通訊、網際網路或其他媒體等傳播工具，
    對公眾散布而犯之。
洗錢防制法第14條
有第二條各款所列洗錢行為者，處7 年以下有期徒刑，併科新臺
幣5 百萬元以下罰金。
前項之未遂犯罰之。
前二項情形，不得科以超過其特定犯罪所定最重本刑之刑　　
附表一
編號       犯罪事實        主    文  1 如犯罪事實欄一之㈠所示 （詐欺告訴人陳香梅部分）  林君諺三人以上共同犯詐欺取財罪，處有期徒刑壹年捌月。 未扣案之犯罪所得新臺幣伍仟元沒收，如全部或一部不能沒收或不宜執行沒收時，追徵其價額。  2 如犯罪事實欄一之㈡所示 （詐欺告訴人金俸安部分）  林君諺三人以上共同犯詐欺取財罪，處有期徒壹年參月。 未扣案之犯罪所得新臺幣伍仟元沒收，如全部或一部不能沒收或不宜執行沒收時，追徵其價額。   3 如犯罪事實欄一之㈢所示 （詐欺告訴人游凱鈞部分）  林君諺三人以上共同犯詐欺取財罪，處有期徒壹年參月。 未扣案之犯罪所得新臺幣伍仟元沒收，如全部或一部不能沒收或不宜執行沒收時，追徵其價額。 
附表二
編號 告訴人 匯款時間 匯入之人頭帳戶 匯款金額（新臺幣） 被告提領時間 被告提領地點 被告提領金額（不含手續費）   1  金俸安 110年4月8日18時50分 胡宜妏渣打銀行帳戶（帳號000-00000000000000號） 29,985 110年4月8日18時58分 臺中市○區○○街00號（全家超商台中水莊店） 20,000   110年4月8日18時55分  29,985 110年4月8日19時3分 臺中市○區○○街000號（統一超商光大國宅店） 20,000   110年4月8日18時57分  29,985 110年4月8日19時10分 臺中市○區○○路0段00號1樓（渣打銀行中清分行） 50,000   2 游凱鈞 110年4月12日17時24分 張佑禛渣打銀行帳戶（帳號000-00000000000000號） 49,988 110年4月12日17時27分 臺中市○區○○街000號1樓（全家超商台中一中讚） 20,000      110年4月12日17時28分  20,000   110年4月12日17時26分  46,123 110年4月12日17時32分 臺中市○區○○路0段000號（全家超商台中學友店） 20,000      110年4月12日17時34分  20,000      110年4月12日17時36分  16,000